---
title: "Tugas-6-MPDW"
author: "Fauzan Fajari"
output: rmdformats::readthedown
date: "2024-09-17"
---

# Data Lengkap
Data yang digunakan adalah data IHSG selama 100 periode waktu. Data ini diambil dari Yahoo Finance.
```{r}
library(readxl)
library(TSA)
library(tseries)
library(MASS)

dt <- read_excel("/Users/fauzanfajari/Documents/Kuliah/V/MPDW/IHSG.xlsx", sheet = "Sheet1")
head(dt)
```
## Time Series Plot
```{r}
dt.ts <- ts(dt$Harga)
plot(dt.ts)
points(dt.ts)
```
Berdasarakan plot di atas, data IHSG memiliki tren naik. Selain itu, data ini juga memiliki pola musiman yang tidak terlalu jelas.

## Plot ACF, PACF
Selanjutnya akan dibuat plot ACF dan PACF dari data IHSG untuk melihat model mana yang sesuai dengan data.
```{r}
acf(dt.ts)
pacf(dt.ts)
```
Berdasarkan gambar diatas, terlihat bahwa plot acf dari data diatas memiliki pola tails off slowly, sedangkan plot pacf dari data diatas memiliki pola cut off pada lag pertama.

## Uji ADF
Selanjutnya akan dilakukan uji ADF untuk mengetahui apakah data IHSG stasioner atau tidak.
```{r}
adf.test(dt.ts)
```
Berdasarkan hasil uji ADF diatas, p-value memiliki nilai lebih  besar dari nilai alpha. sehingga dapat disimpulkan bahwa data IHSG tidak stasioner dalam rataan.

## Plot Box-Cox
Selanjutnya akan dilakukan plot box-cox untuk mengetahui apakah data IHSG stasioner dalam varians atau tidak
```{r}
index <- seq(1:100)
bc = boxcox(dt.ts~index, lambda = seq(0,5,by=0.01))

#Nilai Rounded Lambda
lambda <- bc$x[which.max(bc$y)]
lambda

#Selang Kepercayaan
bc$x[bc$y > max(bc$y) - 1/2 * qchisq(.95,1)]
```
berdasarkan plot box-cox diatas, nilai 1 masuk kedalam selang. sehingga dapat dikatakan bahwa data IHSG stasioner dalam varians.

# Data Partisi 1
Data yang digunakan adalah data IHSG selama 50 periode waktu. Data ini diambil dari Yahoo Finance.
```{r}
partisi1 <- dt[1:50,]
head(partisi1)
```

## Time Series Plot
```{r}
partisi1.ts <- ts(partisi1$Harga)
plot(partisi1.ts)
points(partisi1.ts)
```
Berdasarakan plot di atas, data IHSG memiliki tren turun. selanjutnya akan diperiksa model yang sesuai dengan data serta kestasioneran dari data partisi 1.

## Plot ACF, PACF
```{r}
acf(partisi1.ts)
pacf(partisi1.ts)
```
Berdasarkan gambar diatas, terlihat bahwa plot acf dari data diatas memiliki pola tails off slowly, sedangkan plot pacf dari data diatas memiliki pola cut off pada lag pertama.

## Uji ADF
```{r}
adf.test(partisi1.ts)
```
Berdasarkan hasil uji ADF diatas, p-value memiliki nilai lebih  besar dari nilai alpha. sehingga dapat disimpulkan bahwa data IHSG tidak stasioner dalam rataan.

## Plot Box-Cox
```{r}
index <- seq(1:50)
bc = boxcox(partisi1.ts~index, lambda = seq(-10,10,by=0.5))

#Nilai Rounded Lambda
lambda <- bc$x[which.max(bc$y)]
lambda

#Selang Kepercayaan
bc$x[bc$y > max(bc$y) - 1/2 * qchisq(.95,1)]
```
berdasarkan plot box-cox diatas, nilai 1 masuk kedalam selang. sehingga dapat dikatakan bahwa data IHSG stasioner dalam varians.


# Data Partisi 2
Data yang digunakan adalah data IHSG selama 50 periode waktu. Data ini diambil dari Yahoo Finance.
```{r}
partisi2 <- dt[51:100,]
head(partisi2)
```

## Time Series Plot
```{r}
partisi2.ts <- ts(partisi2$Harga)
plot(partisi2.ts)
points(partisi2.ts)
```
Berdasarakan plot di atas, data IHSG memiliki tren naik. selanjutnya akan diperiksa model yang sesuai dengan data serta kestasioneran dari data partisi 2.

## Plot ACF, PACF
```{r}
acf(partisi2.ts)
pacf(partisi2.ts)
```
Berdasarkan gambar diatas, terlihat bahwa plot acf dari data diatas memiliki pola tails off slowly, sedangkan plot pacf dari data diatas memiliki pola cut off pada lag pertama.

## Uji ADF
```{r}
adf.test(partisi2.ts)
```
Berdasarkan hasil uji ADF diatas, p-value memiliki nilai lebih  besar dari nilai alpha. sehingga dapat disimpulkan bahwa data IHSG tidak stasioner dalam rataan.

## Plot Box-Cox
```{r}
index <- seq(1:50)
bc = boxcox(partisi2.ts~index, lambda = seq(-10,10,by=0.5))

#Nilai Rounded Lambda
lambda <- bc$x[which.max(bc$y)]
lambda

#Selang Kepercayaan
bc$x[bc$y > max(bc$y) - 1/2 * qchisq(.95,1)]
```
berdasarkan plot box-cox diatas, nilai 1 tidak masuk kedalam selang. sehingga dapat dikatakan bahwa data IHSG partisi kedua tidak stasioner dalam varians.