---
title: "TugasPrak7"
author: "Fauzan Fajari"
date: "2024-10-21"
output: rmdformats::readthedown
---

# Packages
```{r}
library(ggplot2)
library(tsibble)
library(tseries)
library(MASS)
library(forecast)
library(TSA)
library(TTR)
library(aTSA)
library(graphics)
```

# Data
Data yang digunakan adalah data harga rata-rata saham IHSG sebanyak 100 periode yang diambil dari Yahoo Finance
```{r}
data <- readxl::read_excel("/Users/fauzanfajari/Documents/Kuliah/V/MPDW/IHSG.xlsx", sheet = "Sheet1")
head(data)
```

# Eksplorasi Data
## Plot Data Penuh
```{r}
dt <- ts(data$Harga)
plot.ts(dt, lty=1, xlab="Periode", ylab="Harga rata-rata Saham IHSG", main="Plot Harga Saham IHSG")
```
Berdasarkan plot diatas, terlihat bahwa data tidak memiliki pola stasioner karena memiliki tren trun pada periode tertentu dan naik pada periode tertentu.

## Plot Data Latih
```{r}
train.ts <- ts(dt[1:80])
plot.ts(train.ts, lty=1, xlab="Periode", ylab="Harga Rata-rata Saham IHSG", main="Plot Train")
```

## Plot Data Uji
```{r}
test.ts <- ts(dt[81:100])
plot.ts(test.ts, lty=1, xlab="Periode", ylab="Harga Rata-rata Saham IHSG", main="Plot Test")
```

# Uji Stasioneritas Data
Selanjutnya, akan dilakukan eksplorasi dan uji formal untuk melihat apakah data stasioner atau tidak

## Plot ACF
```{r}
acf(train.ts, main="ACF")
```
Berdasarkan plot acf diatas, terlihat bahwa plot acf memiliki pola "tails off slowly" atau ekor yang menurun perlahan. Hal ini menunjukkan bahwa data tidak stasioner.

## Uji ADF
```{r}
tseries::adf.test(train.ts)
```
Berdasarkan uji ADF tersebut, didapat *p-value* sebesar 0.6677 yang lebih besar dari taraf nyata 5% sehingga tidak tolak $H_0$ dan menandakan bahwa data tidak stasioner dalam rataan.

## Plot Box-Cox
```{r}
index <- seq(1:80)
bc = boxcox(train.ts~index, lambda = seq(0,20,by=1))

#Nilai Rounded Lambda
lambda <- bc$x[which.max(bc$y)]
lambda

#SK
bc$x[bc$y > max(bc$y) - 1/2 * qchisq(.95,1)]
```
Berdasarkan data diatas, didapatkan bahwa plot tersebut tidak stasioner dalam ragam

# Penanganan Ketidak-Stasioneran
## Differencing
```{r}
train.diff<-diff(train.ts,differences = 2) 
plot.ts(train.diff, lty=1, xlab="Periode", ylab="Harga Rata-rata Saham IHSG", main="Plot Differencing")
```

## ACF Differencing
```{r}
acf(train.diff)
```
Berdasarkan plot tersebut, terlihat bahwa plot ACF cuts off pada lag ke 1, sehingga data sudah stasioner dalam rataan

## Uji ADF Differencing
```{r}
tseries::adf.test(train.diff)
```
Berdasarkan uji ADF tersebut, didapat *p-value* sebesar 0.01 yang lebih kecil dari taraf nyata 5% sehingga tolak $H_0$ atau data masih stasioner dalam rataan. Hal ini sesuai dengan hasil eksplorasi menggunakan plot time series dan plot ACF. Selanjutnya, kita akan melakukan identifikasi model

# Identifikasi Model
## Plot ACF
```{r}
Acf(train.diff)
```
Berdasarkan plot tersebut, terlihat bahwa plot ACF cenderung *cuts off* pada lag ke 1, sehingga jika plot PACF dianggap *tails off*, maka model tentatifnya adalah ARIMA(0,2,1).

## Plot PACF
```{r}
Pacf(train.diff)
```
Berdasarkan plot tersebut, terlihat bahwa plot PACF cenderung *tails off*, maka karena plot ACF dianggap *cuts off* pada lag 2, maka model tentatifnya adalah ARIMA(0,2,2).

## Plot EACF
```{r}
eacf(train.diff)
```
Berdasarkan plot EACF, model tentatif yang terbentuk adalah ARIMA(0,2,1), ARIMA(0,2,2), ARIMA(1,2,1) dan ARIMA(1,2,2).

# Pendugaa Parameter Model Tentatif
## ARIMA(0,2,1)
```{r}
model1.da=Arima(train.diff, order=c(0,2,1),method="ML")
summary(model1.da)
lmtest::coeftest(model1.da)
```
## ARIMA(0,2,2)
```{r}
model2.da=Arima(train.diff, order=c(0,2,2),method="ML")
summary(model2.da)
lmtest::coeftest(model2.da)
```
## ARIMA(1,2,1)
```{r}
model3.da=Arima(train.diff, order=c(1,2,1),method="ML")
summary(model3.da)
lmtest::coeftest(model3.da)
```
## ARIMA(1,2,2)
```{r}
model4.da=Arima(train.diff, order=c(1,2,2),method="ML")
summary(model4.da)
lmtest::coeftest(model4.da)
```

## Kesimpulan
Dari Identifikasi diatas, model dengan nilai AIC terkecil dan signifikan pada semua parameter adalah ARIMA(1,2,2). Selanjutnya, kita akan melakukan diagnostik model tersebut

# Analisis Sisaan
## Plot Residual
```{r}
sisaan.da <- model4.da$residuals 
par(mfrow=c(2,2)) 
qqnorm(sisaan.da) 
qqline(sisaan.da, col = "blue", lwd = 2) 
plot(c(1:length(sisaan.da)),sisaan.da) 
acf(sisaan.da) 
pacf(sisaan.da) 
```

## Uji Formal

### Normalitas Sisaan
```{r}
ks.test(sisaan.da,"pnorm")
```
Berdasarkan uji Kolmogorov-Smirnov, didapatkan *p-value* < alpha, sehingga disimpulkan tolak $H_0$ dan menandakan bahwa sisaan tidak berdistribusi normal.

### Sisaan Saling Bebas
```{r}
Box.test(sisaan.da, type = "Ljung")
```
Berdasarkan uji Box-Ljung, didapatkan *p-value* > alpha, sehingga disimpulkan tidak tolak $H_0$ dan menandakan bahwa sisaan saling bebas.

### Ragam Sisaan Homogen
```{r}
Box.test((sisaan.da)^2, type = "Ljung")
```
Berdasarkan uji Box-Ljung, didapatkan *p-value* > alpha, sehingga disimpulkan tidak tolak $H_0$ dan menandakan bahwa ragam sisaan homogen

### Nilai Tengah Sisaan Nol
```{r}
t.test(sisaan.da, mu = 0, conf.level = 0.95)
```
Berdasarkan uji t, didapatkan *p-value* > alpha, sehingga disimpulkan tidak tolak $H_0$ dan menandakan bahwa nilai tengah sisaan nol.

# Forecasting
Peramalan dilakukan menggunakan fungsi forecast() . Contoh peramalan berikut ini dilakukan untuk 22 hari ke depan.
```{r}
ramalan.da <- forecast::forecast(model4.da, h = 20) 
ramalan.da
data.ramalan.da <- ramalan.da$mean
plot(ramalan.da)
```

```{r}
pt_1 <- train.ts[80] #nilai akhir data latih
hasil.forc.Diff <- data.ramalan.da
hasil <- diffinv(hasil.forc.Diff, differences = 2) + pt_1
#has.1 sama hasilnta dengan: cumsum(c(pt_1,hasil.forc.Diff))

library(ggplot2)
data <- data.frame(waktu = c(time(train.ts),time(hasil)), 
                   jumlah = c(as.numeric(train.ts),hasil), 
                   jenis = c(rep("Data Asli",length(train.ts)),rep("Hasil Ramalan",length(hasil))))
ggplot(data, aes(x=waktu, y=jumlah, color=jenis)) + geom_line() +
  scale_color_manual(values = c("blue", "red")) +
  labs(title = "Plot Data Uji dan Hasil Ramalan", x = "Periode", y = "Harga Saham IHSG") +
  theme_minimal()
```

# Akurasi
```{r}
perbandingan.da<-matrix(data=c(head(test.ts, n=20), hasil[-1]),
                     nrow = 20, ncol = 2)
colnames(perbandingan.da)<-c("Aktual","Hasil Forecast")
perbandingan.da
```

```{r}
accuracy(ts(hasil[-1]), head(test.ts, n=20))
```

