---
title: "Tugas2_MPDW"
output: html_document
date: "2024-08-28"
---

## **LIBRARY**

```{r}
library(dplyr)
library(TTR)
library(forecast)
library(lmtest) #digunakan untuk uji formal pendeteksian autokorelasi
library(orcutt) #untuk membuat model regresi Cochrane-Orcutt
library(HoRM) #untuk membuat model regresi Hildreth-Lu
library(readxl)
```

## **DATA**

Data yang digunakan adalah data GDP negara Pakistan sejak tahun 1960-2023

```{r}
data <- read_excel("/Users/fauzanfajari/Desktop/Kuliah/V/MPDW/Data-Tugas2_MPDW.xls", sheet = "GDP")
data <- as.data.frame(data)

```

```{r}
datats<-ts(data$GDP)
datats
```

```{r}
ts.plot(datats, xlab="Time Period ", ylab="GDP", main= "Time Series Plot of GDP")
points(datats)
```

Untuk mempermudah pembentukan model, data yang digunakan adalah 59 data pertama atau periode 1960-2018 dengan *trend* yang cenderung naik.

# Eksplorasi Data

Sebelum melakukan regresi, akan diperlihatkan *plot time-series* dari GDP Negara Pakistan Periode 1960-2018

```{r}
#Ambil 59 data pertama
data1 <- data[1:59,]
dt.ts <- ts(data1$GDP)
ts.plot(dt.ts, xlab="Time Period ", ylab="GDP", main= "Time Series Plot of GDP")
points(dt.ts)


```

Selanjutnya akan dilakukan ramalan dan pemulusan dengan metode DMA dan DES karena terlihat pada plot di atas menunjukkan adanya *trend*.

```{r}
dt.sma <- SMA(dt.ts, n=4)
dma <- SMA(dt.sma, n = 4)
At <- 2*dt.sma - dma
Bt <- 2/(3-1)*(dt.sma - dma)
dt.dma<- At+Bt
dt.ramal<- c(NA, dt.dma)

t = 1:5
f = c()

for (i in t) {
  f[i] = At[length(At)] + Bt[length(Bt)]*(i)
}
```

```{r}
dt.gab <- cbind(aktual = c(dt.ts,rep(NA,5)), 
                pemulusan1 = c(dt.sma,rep(NA,5)),
                pemulusan2 = c(dt.dma, rep(NA,5)),
                At = c(At, rep(NA,5)), 
                Bt = c(Bt,rep(NA,5)),
                ramalan = c(dt.ramal, f[-1]))
dt.gab
```

```{r}
#Plot time series
ts.plot(dt.gab[,1], xlab="Time Period ", ylab="GDP", 
        main= "DMA N=3 Data IPM", ylim=c(1000000000,600000000000))
points(dt.gab[,1])
points(dt.gab[,3])
points(dt.gab[,6])
lines(dt.gab[,3],col="green",lwd=2)
lines(dt.gab[,6],col="red",lwd=2)
legend("topleft",c("data aktual","data pemulusan","data peramalan"), 
       lty=8, col=c("black","green","red"), cex=0.8)
```

Selanjutnya akan dilihat keakuratan dari metode DMA

```{r}
#Menghitung Nilai Keakuratan
error.dma = dt.ts-dt.ramal[1:length(dt.ts)]
SSE.dma = sum(error.dma[8:length(dt.ts)]^2)
MSE.dma = mean(error.dma[8:length(dt.ts)]^2)
MAPE.dma = mean(abs((error.dma[8:length(dt.ts)]/dt.ts[8:length(dt.ts)])*100))

akurasi.dma <- matrix(c(SSE.dma, MSE.dma, MAPE.dma))
row.names(akurasi.dma)<- c("SSE", "MSE", "MAPE")
colnames(akurasi.dma) <- c("Akurasi m = 3")
akurasi.dma

```

Selanjutnya akan digunakan metode *Double Exponential Smoothing* dengan cara sebagai berikut.

Pertama akan data akan dibagi menjadi data *training* dan data *testing*.

```{r}
#membagi training dan testing
training<-data1[1:48,2]
testing<-data1[49:59,2]

#data time series
training.ts<-ts(training)
testing.ts<-ts(testing,start=49)

#eksplorasi data
plot(dt.ts, col="red",main="Plot semua data")
points(dt.ts)

plot(training.ts, col="blue",main="Plot data training")
points(training.ts)
```

Selanjutnya akan dilakukan pemulusan dengan DES, kali ini langsung dicari lambda dan gamma optimum sebagai berikut. Nilai lambda dan gamma optimum dapat dilihat pada smoothing parameters alpha untuk nilai lambda dan beta untuk nilai gamma.

```{r}
#Lamda dan gamma optimum
des.opt<- HoltWinters(training.ts, gamma = FALSE)
des.opt
plot(des.opt)
legend("topleft", c("Data Aktual", "Peramalan"), col = c("black", "red"), 
       lty = c(1,1))


#ramalan
ramalandesopt<- forecast(des.opt, h=11)
ramalandesopt
```

Selanjutnya akan dicari akurasi dari metode DES

```{r}
ssedes.train<-des.opt$SSE
msedes.train<-ssedes.train/length(training.ts)
sisaandes<-ramalandesopt$residuals
head(sisaandes)

mapedes.train <- sum(abs(sisaandes[3:length(training.ts)]/training.ts[3:length(training.ts)])*100)/length(training.ts)

akurasides.opt <- matrix(c(ssedes.train,msedes.train,mapedes.train))
row.names(akurasides.opt)<- c("SSE", "MSE", "MAPE")
colnames(akurasides.opt) <- c("Akurasi lamda dan gamma optimum")
akurasides.opt
```

```{r}
#Akurasi data testing
selisihdesopt<-ramalandesopt$mean-testing.ts
selisihdesopt

SSEtestingdesopt<-sum(selisihdesopt^2)
SSEtestingdesopt<-SSEtestingdesopt/length(testing.ts)
MAPEtestingdesopt<-sum(abs(selisihdesopt/testing.ts)*100)/length(testing.ts)

akurasiDesTesting <- matrix(c(SSEtestingdesopt,SSEtestingdesopt,MAPEtestingdesopt))
row.names(akurasiDesTesting)<- c("SSE", "MSE", "MAPE")
colnames(akurasiDesTesting) <- c("Akurasi lamda dan gamma optimum")
akurasiDesTesting
```

Setelah didapatkan nilai akurasi untuk metode DMA dan DES, selanjutnya akan dibandingkan keakuratan antar metode keduanya.

```{r}
cbind(akurasi.dma, akurasides.opt)
```

Berdasarkan perbandingan akurasi tersebut, terlihat nilai SSE, MSE, dan MAPE metode DES lebih kecil dibandingkan dengan metode DMA. Oleh karena itu, metode peramalan dan pemulusan yang terbaik antara keduanya adalah dengan metode DES.

Setelah melakukan peramalan, data yang telah dimasukkan kemudian dieksplorasi. Eksplorasi pertama yang dilakukan adalah dengan menggunakan *scatter plot*.

```{r}
#Eksplorasi Data
#Pembuatan Scatter Plot
plot(data1$Periode,data1$GDP, pch = 20, col = "blue",
     main = "Scatter Plot Tahun vs Nilai IPM",
     xlab = "Tahun",
     ylab = "Nilai GDP")
#Menampilkan Nilai Korelasi
cor(data1$Periode,data1$GDP)
```

Berdasarkan scatter plot di atas, terlihat adanya hubungan / korelasi positif antara peubah tahun dengan nilai IPM, terlihat titik-titik pada plot yang naik ke arah kanan atas. Hal tersebut juga diperkuat dengan hasil perhitungan aplikasi `R` di mana didapatkan nilai korelasi sebesar $0.8756139$.

Setalah mengetahui adanya hubungan antar dua peubah, maka model regresi dapat ditentukan.

## Regresi

```{r}
model<- lm(GDP~Periode, data = data1)
summary(model)
```

Model yang dihasilkan adalah $$y_i=-9.910e12+5.025e09x_t$$ Berdasarkan ringkasan model dapat diketahui bahwa hasil uji F memiliki *p-value* \< $\alpha$ (5%). Artinya, minimal terdapat satu variabel yang berpengaruh nyata terhadap model. Hasil uji-t parsial kedua parameter regresi, yaitu intersep dan koefisien regresi juga menunjukkan hal yang sama, yaitu memiliki *p-value* \< $\alpha$ (5%) sehingga nyata dalam taraf 5%. Selanjutnya dapat dilihat juga nilai $R^2=0.7667$. Artinya, sebesar 76.67% keragaman nilai IPM dapat dijelaskan oleh peubah tahun. Hasil ini menunjukkan hasil yang bagus, seolah mendapatkan hasil terbaik. Namun, kita perlu melakukan uji terhadap sisaannya seperti berikut ini.

```{r}
#sisaan dan fitted value
sisaan <- residuals(model)
fitValue <- predict(model)

#Diagnostik dengan eksploratif
par(mfrow = c(2,2))
qqnorm(sisaan)
qqline(sisaan, col = "steelblue", lwd = 2)
plot(fitValue, sisaan, col = "steelblue", pch = 20, xlab = "Sisaan", ylab = "Fitted Values", main = "Sisaan vs Fitted Values")
abline(a = 0, b = 0, lwd = 2)
hist(sisaan, col = "steelblue")
plot(seq(1,59,1), sisaan, col = "steelblue", pch = 20, xlab = "Sisaan", ylab = "Order", main = "Sisaan vs Order")
lines(seq(1,59,1), sisaan, col = "red")
abline(a = 0, b = 0, lwd = 2)
```

Dua plot di samping kiri digunakan untuk melihat apakah sisaan menyebar normal. Normal Q-Q Plot di atas menunjukkan bahwa sisaan cenderung menyebar normal, tetapi histogram dari sisaan tidak menunjukkan demikian. Selanjutnya, dua plot di samping kanan digunakan untuk melihat autokorelasi. Plot Sisaan vs Fitted Value dan Plot Sisaan vs Order menunjukkan adanya pola pada sisaan. Untuk lebih lanjut akan digunakan uji formal melihat normalitas sisaan dan plot ACF dan PACF untuk melihat apakah ada autokorelasi atau tidak.

```{r}
#Melihat Sisaan Menyebar Normal/Tidak
#H0: sisaan mengikuti sebaran normal
#H1: sisaan tidak mengikuti sebaran normal
shapiro.test(sisaan)
ks.test(sisaan, "pnorm", mean=mean(sisaan), sd=sd(sisaan))
```

Berdasarkan uji formal Saphiro-Wilk dan Kolmogorov-Smirnov didapatkan nilai p-value \> $\alpha$ (5%). Artinya, cukup bukti untuk menyatakan sisaan berdistribusi normal.

```{r}
#ACF dan PACF identifikasi autokorelasi
par(mfrow = c(1,2))
acf(sisaan)
pacf(sisaan)
```

Berdasarkan plot ACF dan PACF, terlihat semua dalam rentang batas terdapat beberapa lag yang signifikan.

```{r}
#Deteksi autokorelasi dengan uji-Durbin Watson
#H0: tidak ada autokorelasi
#H1: ada autokorelasi
dwtest(model)
```

Berdasarkan hasil DW Test, didapatkan nilai $DW = 0.041153$ dan p-value = $2.2e-16$. Namun, dengan nilai p-value \< 0.05 dapat disimpulkan bahwa tolak H0, cukup bukti mengatakan adanya autokorelasi. Oleh karena itu, diperlukan penangan autokorelasi. Penanganan yang akan digunakan menggunakan dua metode, yaitu Cochrane-Orcutt dan Hildret-Lu.

## Penanganan Autokorelasi

### Metode Cochrane-Orcutt

Penanganan metode Cochrane-Orcutt dapat dilakukan dengan bantuan packages Orcutt pada aplikasi R maupun secara manual. Berikut ini ditampilkan cara menggunakan bantuan library packages Orcutt.

```{r}
modelCO<-cochrane.orcutt(model, max.iter = 1000)
modelCO
```

Hasil keluaran model setelah dilakukan penanganan adalah sebagai berikut. $$y_i=7693898829872-3956519278x_t$$ Hasil juga menunjukkan bahwa nilai DW dan p-value meningkat menjadi $2.16835$ dan $0.6942$. Hal tersebut juga didukung dengan nilai *p-value* \> 0.05, artinya belum cukup bukti menyatakan bahwa sisaan terdapat autokorelasi pada taraf nyata 5%. Untuk nilai $ρ ̂$ optimum yang digunakan adalah $1.039582$. Nilai tersebut dapat diketahui dengan *syntax* berikut.

```{r}
rho<- modelCO$rho
rho
```

Selanjutnya akan dilakukan transformasi secara manual dengan syntax berikut ini.

```{r}
data1$GDP
```

```{r}
data1$GDP[-1]
```

```{r}
#Transformasi Manual
gdp.trans<- data1$GDP[-1]-data1$GDP[-12]*rho
tahun.trans<- data1$Periode[-1]-data1$Periode[-12]*rho
modelCOmanual<- lm(gdp.trans~tahun.trans)
summary(modelCOmanual)
```

Hasil model transformasi bukan merupakan model sesungguhnya. Koefisien regresi masih perlu dicari kembali mengikuti $β_0^*=β_0+ρ ̂β_0$ dan $β_1^*=β_1$.

```{r}
#Mencari Penduga Koefisien Regresi setelah Transformasi ke Persamaan Awal
b0bintang <- modelCOmanual$coefficients[-2]
b0 <- b0bintang/(1-rho)
b1 <- modelCOmanual$coefficients[-1]
b0
b1
```

### Metode Hildreth-Lu

```{r}
#Penanganan Autokorelasi Hildreth lu
# Hildreth-Lu
hildreth.lu.func<- function(r, model){
  x <- model.matrix(model)[,-1]
  y <- model.response(model.frame(model))
  n <- length(y)
  t <- 2:n
  y <- y[t]-r*y[t-1]
  x <- x[t]-r*x[t-1]
  
  return(lm(y~x))
}

#Pencariab rho yang meminimumkan SSE
r <- c(seq(0.1,1.5, by= 0.05))
tab <- data.frame("rho" = r, "SSE" = sapply(r, function(i){deviance(hildreth.lu.func(i, model))}))
round(tab, 4)
```

```{r}
#Rho optimal di sekitar 0.4
rOpt <- seq(0.9,1.5, by= 0.001)
tabOpt <- data.frame("rho" = rOpt, "SSE" = sapply(rOpt, function(i){deviance(hildreth.lu.func(i, model))}))
head(tabOpt[order(tabOpt$SSE),])

#Grafik SSE optimum
par(mfrow = c(1,1))
plot(tab$SSE ~ tab$rho , type = "l", xlab = "Rho", ylab = "SSE")
abline(v = tabOpt[tabOpt$SSE==min(tabOpt$SSE),"rho"], lty = 2, col="red",lwd=2)
text(x=1.039582, y=1e+22, labels = "rho=1.039582", cex = 0.8)
```

```{r}
#Model terbaik
modelHL <- hildreth.lu.func(1.039582, model)
summary(modelHL)

#Transformasi Balik
cat("y = ", coef(modelHL)[1]/(1-1.039582), "+", coef(modelHL)[2],"x", sep = "")
```

Setelah dilakukan tranformasi balik, didapatkan model dengan metode Hildreth-Lu sebagai berikut. $$y_i=-3.045e11-3.957e09x_t$$

```{r}
#Deteksi autokorelasi
dwtest(modelHL)
```

```{r}
#Perbandingan
gdp <- data1$GDP
sseModelawal <- anova(model)$`Sum Sq`[-1]
sseModelCO <- anova(modelCOmanual)$`Sum Sq`[-1]
sseModelHL <- anova(modelHL)$`Sum Sq`[-1]
mseModelawal <- sseModelawal/length(gdp)
mseModelCO <- sseModelCO/length(gdp)
mseModelHL <- sseModelHL/length(gdp)
akurasi <- matrix(c(sseModelawal,sseModelCO,sseModelHL,
                    mseModelawal,mseModelCO,mseModelHL),nrow=2,ncol=3,byrow = T)
colnames(akurasi) <- c("Model Awal", "Model Cochrane-Orcutt", "Model Hildreth-Lu")
row.names(akurasi) <- c("SSE","MSE")
akurasi
```

Berdasarkan hasil tersebut dapat diketahui bahwa hasil penanganan autokorelasi dengan metode Cochrane-Orcutt memiliki SSE yang lebih kecil dari Hildreth-Lu, sebesar $3.522861e20$ artinya metode Cochrane-Orcutt lebih baik digunakan dalam mengatasi autokorelasi pada data GDP Negara Pakistan 1960-2018.
