---
title: "Tugas Mandiri MPDW"
author: "Fauzan Fajari_G1401221055"
output: rmdformats::readthedown
date: "2024-09-16"
---
## Library
```{r}
library(stats)
library(TSA)
library(utils)
```

## White Noise
```{r}
#White Noise
n=300
wn <- rnorm(n)
```

## Model MA(2)
```{r}
#Bangkitkan model MA(2) dengan ðœƒ1 = 0.4 dan ðœƒ2 = 0.6 sebanyak 300 data (Manual dan dengan arima.sim)
set.seed(2403)
theta1=0.4
theta2=0.6
ma=rep(0,n)
ma[1] <- wn[1]
ma[2] <- wn[2]+theta1*wn[1]
for (i in 3:n){
  ma[i]=wn[i]+theta1*wn[i-1]+theta2*wn[i-2]
}
ma=ts(ma)
ma2 <- arima.sim(list(order=c(0,0,2), ma=c(0.4,0.6)), n=n)

```

## Plot MA(2)
```{r}
#Buat plot time series, plot ACF, plot PACF dan plot EACF. Idenifikasi apakah data tersebut stasioner
par(mfrow=c(2,2))
plot(ma,main="Time Series MA(2)")
acf(ma,main="ACF MA(2)")
pacf(ma,main="PACF MA(2)")
eacf(ma,ar.max=3)
```
Berdasarkan plot time series, plot ACF, plot PACF dan plot EACF, terlihat data yang dibangkitkan bergerak fluktuatif pada nilai tengah tertentu. sehingga dapat dinyatakan bahwa data tersebut stasioner.

## Scatterplot MA(2)
```{r}
#Buat scatterplot antara ð‘Œð‘¡ dengan ð‘Œð‘¡âˆ’1, ð‘Œð‘¡ dengan ð‘Œð‘¡âˆ’2 serta ð‘Œð‘¡ dengan ð‘Œð‘‘âˆ’3
yt_ma1 <- ma[-1]
yt1_ma <- ma[-n]
plot(yt_ma1,yt1_ma,main="Scatterplot Yt vs Yt-1")

yt_ma2<- ma[-c(1,2)]
yt2_ma <- ma[-c(n-1,n)]
plot(yt_ma2,yt2_ma,main="Scatterplot Yt vs Yt-2")

yt_ma3 <- ma[-c(1,2,3)]
yt3_ma <- ma[-c(n-2,n-1,n)]
plot(yt_ma3,yt3_ma,main="Scatterplot Yt vs Yt-3")
```
## Nilai Autokorelasi MA(2)
```{r}
#Hitung nilai autokorelasi dari data yang dibangkitkan
cor(yt_ma1,yt1_ma)
cor(yt_ma2,yt2_ma)
cor(yt_ma3,yt3_ma)

#yg teoritis gunakan rumus yg ada di ppt
cor_ma_1=(-theta1+(theta1*theta2))/(1+theta1^2+theta2^2)
cor_ma_2=-theta2/(1+theta1^2+theta2^2)
cor_ma_3=0
cor_ma_1
cor_ma_2
cor_ma_3
```
## Model AR(2)
```{r}
#Bangkitkan model AR(2) dengan ðœ™1 = 0.5 dan ðœ™2 = 0.2 sebanyak 300 data (Manual dan dengan arima.sim)
set.seed(2403)
phi1=0.5
phi2=0.2
ar=rep(0,n)
ar[1] <- wn[1]
ar[2] <- phi1*ar[1]+wn[2]
for (i in 3:n){
  ar[i]=phi1*ar[i-1]+phi2*ar[i-2]+wn[i]
}
ar=ts(ar)
ar2 <- arima.sim(list(order=c(2,0,0), ar=c(0.5,0.2)), n=n)
```

## Plot AR(2)
```{r}
#Buat plot time series, plot ACF, plot PACF dan plot EACF. Idenifikasi apakah data tersebut stasioner
par(mfrow=c(2,2))
plot(ar,main="Time Series AR(2)")
acf(ar,main="ACF AR(2)")
pacf(ar,main="PACF AR(2)")
eacf(ar,ar.max=3)
```
Berdasarkan plot time series, plot ACF, plot PACF dan plot EACF, terlihat data yang dibangkitkan bergerak fluktuatif pada nilai tengah tertentu. sehingga dapat dinyatakan bahwa data tersebut stasioner.

## Scatterplot AR(2)
```{r}
#Buat scatterplot antara ð‘Œð‘¡ dengan ð‘Œð‘¡âˆ’1, ð‘Œð‘¡ dengan ð‘Œð‘¡âˆ’2 serta ð‘Œð‘¡ dengan ð‘Œð‘‘âˆ’3
yt_ar1 <- ar[-1]
yt1_ar <- ar[-n]
plot(yt_ar1,yt1_ar,main="Scatterplot Yt vs Yt-1")

yt_ar2<- ar[-c(1,2)]
yt2_ar <- ar[-c(n-1,n)]
plot(yt_ar2,yt2_ar,main="Scatterplot Yt vs Yt-2")

yt_ar3 <- ar[-c(1,2,3)]
yt3_ar <- ar[-c(n-2,n-1,n)]
plot(yt_ar3,yt3_ar,main="Scatterplot Yt vs Yt-3")
```
## Nilai Autokorelasi AR(2)
```{r}
#Hitung nilai autokorelasi dari data yang dibangkitkan
cor(yt_ar1,yt1_ar)
cor(yt_ar2,yt2_ar)
cor(yt_ar3,yt3_ar)

#yg teoritis gunakan rumus yg ada di ppt
cor_ar_1 = phi1/(1-phi2)
cor_ar_2 = phi2 + phi1*cor_ar_1
cor_ar_3 = phi1*cor_ar_2 + phi2*cor_ar_1
cor_ar_1
cor_ar_2
cor_ar_3

```

## ARMA(2,2)
```{r}
#Bangkitkan model ARMA(2,2) dengan ðœ™1 = 0.4, ðœ™2 = 0.6, ðœƒ1 = 0.5 dan ðœƒ2 = 0.2 sebanyak 300 data (Manual dan dengan arima.sim)
set.seed(2403)
phi1=0.4
phi2=0.6
theta1=0.5
theta2=0.2

arma=rep(0,n)
arma[1] <- wn[1]
arma[2] <- wn[2]+phi1*arma[1]+theta1*wn[1]
for (i in 3:n){
  arma[i]=wn[i]+phi1*arma[i-1]+phi2*arma[i-2]+theta1*wn[i-1]+theta2*wn[i-2]
}


arma=ts(arma)
arma22 <- arima.sim(list(order=c(2,0,2), ar=c(0.3, 0.4), ma=c(0.5, 0.2)), n=n)
```

## Plot ARMA(2,2)
```{r}
#Buat plot time series, plot ACF, plot PACF dan plot EACF. Idenifikasi apakah data tersebut stasioner
par(mfrow=c(2,2))
plot(arma,main="Time Series ARMA(2,2)")
acf(arma,main="ACF ARMA(2,2)")
pacf(arma,main="PACF ARMA(2,2)")
eacf(arma,ar.max=3)
```
berdasarkan plot time series, plot ACF, plot PACF dan plot EACF, terlihat data yang dibangkitkan bergerak mengikuti pola seasonal. sehingga dapat dinyatakan bahwa data tersebut tidak stasioner.

## Scatterplot ARMA(2,2)
```{r}
#Buat scatterplot antara ð‘Œð‘¡ dengan ð‘Œð‘‘âˆ’1, ð‘Œð‘¡ dengan ð‘Œð‘‘âˆ’2, ð‘Œð‘¡ dengan ð‘Œð‘‘âˆ’3
yt_arma1 <- arma[-1]
yt1_arma <- arma[-n]
plot(yt_arma1,yt1_arma,main="Scatterplot Yt vs Yt-1")

yt_arma2<- arma[-c(1,2)]
yt2_arma <- arma[-c(n-1,n)]
plot(yt_arma2,yt2_arma,main="Scatterplot Yt vs Yt-2")

yt_arma3 <- arma[-c(1,2,3)]
yt3_arma <- arma[-c(n-2,n-1,n)]
plot(yt_arma3,yt3_arma,main="Scatterplot Yt vs Yt-3")
```
## Nilai Autokorelasi ARMA(2,2)
```{r}
#Hitung nilai autokorelasi dari data yang dibangkitkan
cor(yt_arma1,yt1_arma)
cor(yt_arma2,yt2_arma)
cor(yt_arma3,yt3_arma)

#yg teoritis gunakan rumus yg ada di ppt
cor_arma_1 = (phi1*(1+theta1*theta2)+phi2*theta1)/(1+theta1^2+theta2^2)
cor_arma_2 = (phi2+phi1*cor_arma_1+theta1*theta2)/(1+theta1^2+theta2^2)
cor_arma_3 = phi1*cor_arma_2+phi2*cor_arma_1
cor_arma_1
cor_arma_2
cor_arma_3
```



